ACORDAO-COMPLETO-2363973

ACÓRDÃO 1912/2019 ATA 30/2019 - PLENÁRIO

VISTOS, relatados e discutidos estes autos de representação, em que se aprecia, nesta fase processual, agravo interposto pela Aurora da Amazônia Terminais e Serviços Ltda., em face do despacho decisório proferido por este Relator em 5/7/2019 (peça 32) ;
ACORDAM os Ministros do Tribunal de Contas da União, reunidos em sessão Plenária, ante as razões expostas pelo relator, em:
9.1. não conhecer do agravo no que diz respeito ao indeferimento da concessão de medida cautelar nos termos dos arts. 144 e 145 c/c o art. 289, todos do Regimento Interno do TCU;
9.2. conhecer do agravo quanto ao indeferimento de ingresso da empresa Aurora da Amazônia Terminais e Serviços Ltda. como interessada nos autos, com fundamento nos arts. 277, inciso V, e 289 do RITCU, para, no mérito, negar-lhe provimento;
9.3. dar ciência da presente deliberação à recorrente; e
9.4. restituir o processo à Secretaria de Fiscalização de Infraestrutura Rodoviária e de Aviação Civil (SeinfraRodoviaAviação) para prosseguimento do feito.

Agravo interposto contra despacho decisório que indeferiu pedido de concessão de medida cautelar e de ingresso nos autos.

Empresa Brasileira de Infraestrutura Aeroportuária.

3. Recorrente: Aurora da Amazônia Terminais e Serviços Ltda. (04.694.548/0001-30).

13.1. Ministros presentes: José Mucio Monteiro (Presidente), Walton Alencar Rodrigues, Benjamin Zymler, Raimundo Carreiro, Ana Arraes, Bruno Dantas e Vital do Rêgo (Relator).
13.2. Ministro-Substituto convocado: Augusto Sherman Cavalcanti.
13.3. Ministros-Substitutos presentes: André Luís de Carvalho e Weder de Oliveira.

ACORDAO-COMPLETO-2550527

Acórdão de Relação 2661/2022 - Plenário

Acórdão de Relação

VITAL DO RÊGO

Ministro Vital do Rêgo.

Trata-se de agravo interposto por Aurora da Amazônia Terminais e Serviços Ltda. contra despacho deste Relator (peça 32) exarado nos seguintes termos:
conhecer da representação por preencher os requisitos de admissibilidade, nos termos do art. 237, inciso VII, do Regimento Interno do TCU;
determinar a unidade técnica que instrua a presente representação com base nas conclusões que vierem a ser obtidas no bojo da apreciação do agravo interposto pela Infraero no TC-Processo 000.082/2019-8, no que se refere à adequação dos estudos realizados pela Empresa Cavalcante Consultores;
indeferir o pedido de concessão de medida cautelar formulado pela empresa Aurora da Amazônia Terminais e Serviços Ltda., tendo em vista a inexistência dos pressupostos necessários para sua adoção;
indeferir o ingresso da empresa Aurora da Amazônia Terminais e Serviços Ltda. no processo na condição de interessada e de amicus curiae; e
autorizar o fornecimento de cópia dos autos à empresa Aurora da Amazônia Terminais e Serviços Ltda., exceto quanto as peças de caráter sigiloso eventualmente juntadas ao processo.
Transcreve-se, a seguir, excerto da peça recursal que contém a argumentação e o pedido do recorrente (peça 35) :
I. BREVE SÍNTESE DOS FATOS 
1. Cuidam os autos de Representação, com pedido de medida cautelar, com vistas a anular a decisão de revogação do certame licitatório (ainda não efetivada, posto que pendente análise da Infraero de Recurso interposto nos termos art. 62, §3º, da Lei n. 13.303/2016 e no subitem 125 e 133 da NI 6.01/F (LCT) de 2016 - Norma Interna da Infraero) , referente ao Edital n. 010/LALI-2/SBEG/2017, o qual foi lançado pela Infraero com o objetivo de realizar a concessão do Terminal de Cargas ("Teca") do Aeroporto de Manaus.
2. Em síntese, na inicial da Representação (peça 1) , a Aurora, ora Agravante, demonstrou que o parecer técnico que subsidiou o referido ato de revogação possui diversas falhas técnico econômicas, dentre as quais a ausência de qualquer memória de cálculo que fundamente as conclusões apresentadas, de modo que o ato de revogação se mostra destituído de motivação adequada e transparente, incorrendo em patente ilegalidade.
3. Da mesma forma, evidenciou que a revogação da licitação em exame destoa da expressa previsão do art. 62 da Lei 13.303/2016, uma vez que não se verificou, no presente caso, a presença de "razões de interesse público decorrentes de fato superveniente, que constitua óbice manifesto e incontornável", sobretudo, porque existe a possibilidade de renegociação dos valores a serem contratados em razão de cenários econômicos supervenientes.
4. Dessa feita, ao se debruçar sobre esses argumentos, em análise perfunctória, a SeinfraRodoviaAviação entendeu pela existência do fumus boni iuris nas alegações da Agravante, reconhecendo a existência de diversas inconsistências no parecer técnico que subsidiou o ato de revogação em análise.
5. No entanto, quanto ao periculum in mora, entendeu a unidade técnica que tal requisito não se encontraria presente.
6. Dessa feita, a unidade técnica concluiu que o requerimento da medida cautelar não deveria ser acolhido, pois não se verificou, no caso em exame, a presença simultânea dos requisitos autorizadores da medida (vide peça 26) .
7. Ato seguinte, o e. Min. Vital do Rêgo exarou despacho decisório (peça 32) , no qual:
7.1. ao concordar com a unidade técnica, indeferiu a medida cautelar requerida;
7.2. consignou que deixará para se manifestar quanto ao mérito do presente processo, tão somente após a análise do Agravo interposto pela Infraero nos autos do TC Processo 000.082/2019-8, tendo em vista que, naquela oportunidade, o TCU analisará os fundamentos do ato de revogação do certame em testilha; e
7.3. indeferiu o pedido de ingresso nos autos da empresa Aurora como parte interessada;
8. Contudo, com o máximo respeito ao entendimento do d. Min. Relator Vital do Rêgo, cabe destacar que os requisitos autorizadores da concessão da medida cautelar encontram-se devidamente preenchidos, de modo que a concessão da medida cautelar consistente na suspensão dos efeitos do ato de revogação do certame, até que haja decisão de mérito por este eg. Tribunal acerca da presente representação, é medida que se impõe.
9. Além disso, com as devidas vênias, não restam dúvidas sobre a presença dos requisitos para que a Aurora ingresse como parte interessada nos presentes autos, nos termos do art. 146 do RITCU, bem como do art. 2, §2º, da Resolução 35, de 30 de agosto de 1995 deste TCU, de forma que a decisão merece ser reformada para que se autorize o ingresso da Aurora como parte integrante dos autos, consoante se passará a expor.
II. TEMPESTIVIDADE
10. De início, importante demonstrar que o presente Agravo é tempestivo, uma vez que, conforme se verifica do termo de concessão de cópia constante na peça 33, a Aurora tomou ciência da decisão agravada no dia 05/07/2019.
11. Dessa forma, considerando que o art. 289 c/c art. 183, inciso II e art. 185 do RITCU estabelece que o Agravo pode ser apresentado em até 5 (cinco) dias, contados do primeiro dia útil após a ciência da parte da decisão recorrida, é certo dizer que o prazo para interposição de tal recurso, no presente caso, se encerra no dia 12/07/2019, sendo tempestivo, portanto, a apresentação deste recurso na presente data.
III. RAZÕES DA REFORMA DA DECISÃO AGRAVADA
III.1. Da necessária (e urgente) adoção de medida cautelar no sentido de suspender o ato da Infraero que revogou o certame do Teca do Aeroporto de Manaus.
12. Em apertada síntese, a decisão recorrida - ao concordar com os termos da instrução da unidade técnica constante na peça 26 - consignou que não haveria que se falar na adoção de medida cautelar com vistas a suspender os efeitos do ato que revogou o certame em testilha, uma vez que, não obstante se vislumbre o requisito do fumus boni iuris, no presente caso, não estaria presente o requisito do periculum in mora.
13. Isso porque, o alegado prejuízo ao erário decorrente da revogação do certame seria questionável, em face, inclusive, da recente intenção de licitação do Aeroporto de Manaus à iniciativa privada, do qual o TECA/Manaus é parte integrante.
14. Ocorre, Excelência, com todo o respeito, a mera intenção de uma nova licitação de todo Aeroporto de Manaus não pode justificar a equivocada revogação de um certame que já dura longos 02 (dois) anos[footnoteRef:2] !! Isso porque, como é de amplo conhecimento, o trâmite de um processo licitatório é algo custoso para os cofres públicos, sobretudo, aqueles como o que ora se analisa, que é detentor de alta complexidade e relevância. [2:  O Edital 010/LALI-2/SBEG/2017 foi publicado pela Infraero em 08/06/2017, tramitando, portanto, até a presente data, por tempo superior há 2 (dois) anos.] 
15. Sem falar que, como a própria unidade técnica menciona, a maior valoração da concessão de todo o Aeroporto de Manaus pode ser confirmada ou não, o que só pode ser avaliado após o fim dos estudos da intenção da outorga do Aeroporto do Manaus. Veja:
 (...) 
16. Ou seja, entender-se pela possibilidade de revogação de uma licitação a partir de uma mera expectativa de maior ganho econômico, configura, com as devidas vênia, argumentação econômica abstrata, o que contraria entendimento deste eg. TCU. Observe:
REPRESENTAC¿A¿O. OITIVA PRÉVIA DO DIRIGENTE DA ENTIDADE. PROCEDE¿NCIA. MEDIDA CAUTELAR PREJUDICADA. DETERMINAC¿O¿ES. ALERTA. ARQUIVAMENTO. 1. A licitação somente pode ser revogada por razões de interesse público decorrente de fato superveniente devidamente comprovado. 2. A alteração do juízo de conveniência da Administração não constitui fato superveniente para amparar a revogação da licitação. (TCU. Acórdão 955/2011-TCU-Plenário, TC Processo 001.233/2011-4, rel. Min. Raimundo Carreiro, j. 13/04/2011) 
17. Sendo assim, com todo o respeito, o requisito do periculum in mora também encontra-se presente, na medida em que o ato de revogação da licitação já pode, per si, gerar prejuízos ao erário, justamente, com o "abandono" do processo licitatório que tramita há mais de 2 (dois) anos, com base em uma decisão de revogação que, conforme consignou este próprio eg. TCU, tem fortes indícios de ilegalidade, de motivação inidônea e que foi baseada em parecer técnico frágil e inconsistente.
18. Dessa feita, é prudente que todo o dinheiro público federal que foi despendido na tramitação deste processo licitatório seja protegido, ao menos que cautelarmente até a verificação exauriente da correição do ato revogação da licitação, que, conforme este próprio TCU já apontou, tem indícios de fragilidade técnica e jurídica.
19. Portanto, Excelência, consoante o exposto, se verifica que o requisito do periculum in mora está devidamente preenchido, sendo oportuno, portanto, que este d. TCU reforme a decisão recorrida no sentido de conceder a medida cautelar requerida para suspender os efeitos da decisão de revogação do certame em testilha, até ulterior decisão meritória da presente Representação.
III.2. Do ingresso nos autos
20. Este d. Relator, ao acompanhar o pronunciamento da unidade técnica, indeferiu o ingresso da empresa Aurora nos presentes autos na condição de interessada, posto que a participação da Empresa na licitação lhe gera mera expectativa de direito à contratação, o que não configura hipótese de ingresso nos autos.
21. Ocorre, Excelência, com todo o respeito, que a Aurora preenche todos os requisitos para ingressar nos presentes autos como parte interessada, consoante os termos do art. 146 do RITCU, bem como do art. 2, §2º, da Resolução 35, de 30 de agosto de 1995 deste TCU.
22. Isso porque, existe a possibilidade da decisão exarada trazer lesão a direito subjetivo da empresa, uma vez que a ora Agravante foi, inicialmente, declarada vencedora do certame em análise, mas, posteriormente, foi inabilitada de forma manifestamente ilegal, conforme inclusive, ao menos em juízo perfunctório, foi reconhecido por este d. TCU, nos termos do Acórdão 30/2019-TCU-Plenário, exarado nos autos do TC Processo 000.082/2019-8. Observe:
 (...) 26. Assim, em rápido exame inicial, como o que ora se faz necessário, a inabilitação da empresa por meio da extensão de pena aplicada contra a um de seus controladores indiretos, tendo por motivação que tal condenação, contra a pessoa física, comprometeria a idoneidade da empresa, consubstancia penalização da licitante em afronta aos princípios constitucionais do devido processo legal e da individualização da pena, porquanto ausente legítima declaração de inidoneidade da concorrente inabilitada.
23. Dessa feita, existem grandes chances de sua inabilitação ser anulada por este d. TCU, de forma que a Aurora passará a ser a vencedora deste importante certame e, assim, a sua ilegal revogação atinja diretamente seus direitos, razão pela qual se mostra oportuno que este d. TCU autorize seu ingresso nos presentes autos como parte interessada.
24. Não fosse apenas isso, é certo dizer que a Aurora, com sua expertise e por ter presenciado os fatos da licitação, poderá contribuir sobremaneira com a análise a ser realizada por esta Corte de Contas, como de fato já o fez quando anexou aos autos diversos documentos e pareceres que evidenciam que a motivação econômico-financeira suscitada pela Infraero para revogar o certame inexiste, situação essa que enquadra no requisito da demonstração de "outra razão legítima para intervir no processo", constante no art. 2, §2º, da Resolução 35, de 30 de agosto de 1995 deste TCU.
25. Por essas razões, considerando a efetiva possibilidade da empresa poder colaborar com a elucidação do caso em exame, requer seja deferido o pedido de ingresso da Aurora como parte interessada nos presentes autos, na linha do que restou decido por este Tribunal por meio do Acórdão 1642/2016-TCU-Plenário, rel. do Min. Walton Alencar Rodrigues, vejamos:
Enunciado: O exame de pedido de ingresso de representante no processo do TCU, como parte interessada, não deve restringir-se a¿ simples distinção "interesse público" x "interesse privado", pois ambos podem ser legítimos, devendo-se verificar a efetiva possibilidade de o requerente poder colaborar com as apurações das irregularidades e/ou a possibilidade concreta de lesão a seu direito. (TCU. Acórdão 1642/2016-TCU-Plenário, rel. Min. Walton Alencar Rodrigues, j. 29/06/2016) .
26. Além disso, cumpre ressaltar que, em situação bastante semelhante a dos presentes autos, a empresa Aurora, como licitante classificada em primeiro lugar em certame licitatório (situação essa que também ocorreu nos presentes autos) teve seu pedido de ingresso nos autos deferido, conforme se verifica do despacho de peça 21, do TC Processo 038.380/2018-8. Observe:
DESPACHO
8. Ademais, verifico que se encontram pendentes de exame e de decisão os pedidos de habilitação, vista e de fornecimento de cópia dos autos, de autoria tanto da representante (Porto Seco Centro Oeste S/A., que se encontra amparada por medida judicial para a continuidade da execução do contrato existente) , quanto da empresa cuja proposta foi classificada em primeiro lugar (Aurora da Amazônia Terminal e Serviços Ltda.) .
9. Considerando que as referidas empresas demonstraram razão legítima para intervir nos autos, julgo que, dada a complexidade do caso em apreço, bem como o fato de a representante ter obtido tutela judicial a garantir-lhe a execução do atual contrato até a finalização do procedimento licitatório, aliado ao fato de que a empresa com proposta classificada em primeiro lugar pode vir a contribuir para elucidar as questões afetas à exequibilidade das tarifas ofertadas e à viabilidade econômica do empreendimento (conforme item 66, "d", da instrução de peça 18, da SeinfraPortoFerrovia) , defiro, com fundamento no art. 146, § 4º, do Regimento Interno, o ingresso nos autos das duas empresas peticionantes, fixando-lhes o prazo máximo de 15 (quinze) dias, improrrogáveis, para que se manifestem sobre os fatos versados na representação.
27. Portanto, consoante o exposto, não restam dúvidas de que a decisão recorrida merece reparo no sentido de se deferir o pedido ingresso da empresa Aurora como parte interessada, nos termos nos termos do art. 146 do RITCU, bem como do art. 2, §2º, da Resolução 35, de 30 de agosto de 1995 deste TCU, situação essa que, inclusive, com fulcro no art. 282 do RITCU[footnoteRef:3], demonstra sua legitimidade para interpor o presente recurso. [3:  Art. 282. Cabe ao interessado demonstrar, na peça recursal, em preliminar, o seu interesse em intervir no processo, nos termos do § 1º do art. 146, devendo a questão ser avaliada no juízo de admissibilidade.] 
IV. PEDIDOS
28. Por todo o exposto, requer-se que o presente Agravo seja conhecido, posto que é tempestivo e pertinente, e, no mérito, seja julgado procedente no sentido de reformar o despacho decisório da peça 32, no sentido de se:
a. Conceder medida cautelar consistente na suspensão dos efeitos do ato de revogação do certame em análise, até que haja decisão de mérito por este eg. Tribunal acerca da presente representação, nos termos do art. 276 do RITCU;
b. Autorizar o ingresso da empresa Aurora nos presentes autos nas condições de interessada, nos termos do art. 146 e art. 282, ambos do RITCU. (grifos no original) 
É o relatório.

Tathiane Vieira Viggiano Fernandes (OAB/DF 27.154) e outros, representando Aurora da Amazônia Terminais e Serviços Ltda.

Não atuou.

AGRAVO CONTRA DESPACHO. CONHECIMENTO. NÃO PROVIMENTO.

REPRESENTAÇÃO (REPR)

não atuou.

Irresignada com o conteúdo do despacho (peça 32) que indeferiu medida cautelar requerida e seu ingresso como interessada nos presentes autos, a empresa Aurora da Amazônia Terminais e Serviços Ltda. interpôs o agravo (peça 35) que ora se aprecia.
Consoante se depreende do recurso apresentado pela aludida empresa, transcrito integralmente no relatório precedente, os principais argumentos que fundamentam o seu agravo são os seguintes: 
i) o requisito do periculum in mora também se encontra presente, na medida em que o ato de revogação da licitação já pode, per si, gerar prejuízos ao erário, justamente, com o "abandono" do processo licitatório que tramita há mais de 2 (dois) anos, com base em uma decisão de revogação que, conforme consignou este próprio TCU, tem fortes indícios de ilegalidade, de motivação inidônea e que foi baseada em parecer técnico frágil e inconsistente (peça 35, p. 4) ;
ii) em vista da existência do periculum in mora, é prudente que todo o dinheiro público federal que foi despendido na tramitação deste processo licitatório seja protegido, ao menos que cautelarmente até a verificação exauriente da correição do ato de revogação da licitação, que, conforme este próprio TCU já apontou, tem indícios de fragilidade técnica e jurídica (peça 35, p. 4) ;
iii) a Aurora preenche todos os requisitos para ingressar nos presentes autos como parte interessada ante a possibilidade de a decisão exarada trazer lesão a direito subjetivo da empresa, uma vez que a ora Agravante foi, inicialmente, declarada vencedora do certame em análise, mas, posteriormente, foi inabilitada de forma manifestamente ilegal, conforme inclusive, ao menos em juízo perfunctório, foi reconhecido por este TCU, nos termos do Acórdão 30/2019-TCU-Plenário, exarado nos autos do TC Processo 000.082/2019-8 (peça 35, p. 4) ; e
iv) a Aurora, com sua expertise e por ter presenciado os fatos da licitação, poderá contribuir sobremaneira com a análise a ser realizada por esta Corte de Contas, como de fato já o fez quando anexou aos autos diversos documentos e pareceres que evidenciam que a motivação econômico-financeira suscitada pela Infraero para revogar o certame inexiste, situação essa que enquadra no requisito da demonstração de "outra razão legítima para intervir no processo" (peça 35, p. 5) .
De início, não conheço do agravo quanto ao indeferimento da concessão de medida cautelar, tendo em vista a empresa Aurora da Amazônia Terminais e Serviços Ltda. não ser parte do processo, nos termos dos arts. 144 e 145 c/c o art. 289, todos do Regimento Interno do TCU. Em vista disso, deixo de analisar o mérito dos argumentos no tocante a esse quesito.
Conheço do agravo em relação ao indeferimento de ingresso da empresa Aurora da Amazônia Terminais e Serviços Ltda. nos presentes autos, com fundamento no art. 289 do Regimento Interno do TCU.
Quanto ao mérito, adianto que não merece prosperar o pleito da recorrente.
O indeferimento do pedido de ingresso nos presentes autos da representante, ora recorrente, está em consonância com a jurisprudência desta Corte no sentido de que representantes e denunciantes não são considerados como interessados nos respectivos processos de forma automática, devendo, para tanto, solicitar ingresso nos autos, demonstrando cabalmente razão legítima para intervir no processo.
Nesse sentido, entre outros, os Acórdãos 773/2004, 2.323/2006, 1.855/2007, 820/2008, 1.218/2008, 2.207/2013, 2.390/2013, 327/2014, 1.568/2015, 2.008/2015 e 546/2016, todos do Plenário, merecendo transcrever excerto do voto condutor do Acórdão 820/2008, de relatoria do Ministro Valmir Campelo, que enfrentou, de forma clara e objetiva, a matéria:
13. Ao apresentar uma representação ou ao fazer uma denúncia, provoca-se a ação fiscalizatória do Tribunal de Contas, que assume o andamento do processo, adotando as medidas necessárias à apuração do que foi noticiado. Assim, inexiste para o denunciante, assim como para o representante, a prerrogativa de comparecer aos autos com fins de defender os seus interesses. O interesse que está a ser defendido é o interesse público, com o cumprimento de normas legais e de princípios norteadores da conduta dos gestores públicos.
Entendo que a agravante não demonstrou razão legítima para intervir no processo. Como visto no item 2, subitens iii e iv, deste voto, a empresa apresentou três razões para ser considerada interessada nos autos.
A primeira se refere à possibilidade de a decisão a ser exarada por esta Corte trazer lesão a direito subjetivo da agravante. Entendo que esse fato não se sustenta, pois a simples participação em licitação pública não gera direito subjetivo que possa ser lesado por eventual deliberação desta Corte, a exemplo do Acórdão 1307/2017-TCU-Plenário.
A segunda razão apresentada se reveste na expertise que diz possuir, pressuponho na matéria objeto da licitação. Mais uma vez discordo da agravante, porquanto esse motivo, por si só, não pode levá-la a ser considerada interessada, pois, se assim fosse, todas as empresas que possuem conhecimento sobre o tema teriam, também, o direito de ingressarem nos autos. Além disso, ainda que não existisse no quadro de pessoal desta Egrégia Corte de Contas técnicos com habilidade para discutir o assunto aqui tratado, o art. 101 da LOTCU facultava ao TCU requisitar aos órgãos e entidades federais a prestação de serviços técnicos especializados.
O terceiro motivo diz respeito à possibilidade de ser útil ao TCU, tal como já fez quando anexou aos autos diversos documentos e pareceres relativos à licitação. Quanto a esse aspecto, pelos motivos expressos no excerto do voto condutor do Acórdão 820/2008, transcritos no item 50 deste voto, o argumento apresentado pela agravante não merece prosperar.
Reforço, por fim, que não restou demonstrado no pedido de ingresso como amicus curiae, formulado pela recorrente, a existência de pelo menos um dos pressupostos autorizadores da concessão de acordo com o art. 138 do Código de Processo Civil (CPC) , de aplicação subsidiária por força do art. 298 do RITCU, que são a relevância da matéria, a especificidade do tema objeto da demanda ou a repercussão social da controvérsia.
Por todos esses motivos, considero que não deve ser provido o recurso interposto pela empresa Aurora da Amazônia Terminais e Serviços Ltda.
Diante do exposto, voto para que o Tribunal adote o acórdão que ora submeto à deliberação deste Colegiado.
TCU, Sala das Sessões Ministro Luciano Brandão Alves de Souza, em 14 de agosto de 2019.
Ministro VITAL DO RÊGO 
Relator